臺灣高等法院刑事判決
111年度上訴字第1233號
上  訴  人  
即  被  告  陳遠  



選任辯護人  楊愛基律師
上列上訴人即被告因偽造有價證券案件，不服臺灣桃園地方法院
109年度訴字第1335號，中華民國111年1月28日第一審判決（起
訴案號：臺灣桃園地方檢察署108年度偵字第29045號），提起上
訴，本院判決如下：
    主  文
上訴駁回。
    犯罪事實
一、陳遠與張益昌為朋友，因陳遠在臺灣結識菲律賓籍友人CAMB
    A MAE WIL FLORES（中譯：阿美，以下稱阿美），知悉阿美
    與菲律賓移工有所往來，認為可利用貸放款項予外國移工以
    賺取利息，遂提議由張益昌提供資金予陳遠，陳遠再交由阿
    美放貸給菲律賓移工，待阿美回收放貸款項之本金及利息，
    從中抽取1 ％作為報酬後，將款項交還予陳遠，陳遠再由回
    收款項利息中給予張益昌15％之利息，剩餘利息所得則歸陳
    遠所有。嗣因陳遠與張益昌另有債務糾紛而避不見面，張益
    昌則聯繫阿美，告知其為放貸資金之金主且要求阿美將張益
    昌先前投入放貸之本金及利息交還予張益昌，陳遠知悉後，
    恐其無法取得向外國移工放貸之利息，明知張益昌未向其借
    款，竟為下列行為：
  ㈠陳遠為取信阿美，使阿美得繼續將回收之放貸款項交付予陳
    遠，竟基於意圖供行使之用而偽造有價證券及行使偽造私文
    書之犯意，未經張益昌之同意，而於民國108 年4 月24日前
    某時，在不詳地點，利用刻印店不知情成年人員，偽刻張益
    昌印章，並於如附表所示之借據及本票上偽簽「張益昌」署
    名及持上開偽刻印章盜蓋「張益昌」印文，嗣於108年4 月2
    4日8 時48分許，指示不知情之配偶陳米亞以通訊軟體LINE
    傳送如附表所示之借據及本票照片予阿美而行使之，以示實
    係張益昌向陳遠借款後簽發借據及本票供擔保之意，嗣因阿
    美將上開借據及本票之照片傳送予張益昌，向張益昌求證，
    張益昌始發現上情。
  ㈡陳遠嗣另基於行使偽造有價證券、行使偽造私文書及使公務
    員登載不實之犯意，於108年6 月19日，持如附表所示之本
    票及借據，向臺灣桃園地方法院（下稱桃園地院）聲請支付
    命令請求張益昌返還借款而行使之，使桃園地院不知情之承
    辦司法事務官於形式審查後，將該不實事項登載於職務上所
    掌之支付命令公文書上，足生損害於張益昌及核發支付命令
    之正確性。
二、案經張益昌訴由臺北市政府警察局松山分局報告臺灣臺北地
    方檢察署（下稱臺北地檢署)陳請臺灣高檢署檢察長令轉臺
    灣桃園地方檢察署(下稱桃園地檢署）偵查起訴。
    理  由
壹、證據能力部分
一、被告以外之人於審判外之言詞或書面陳述，除法律有規定者
    外，不得作為證據，刑事訴訟法第159條第1項定有明文。又
    被告以外之人於審判外之陳述，雖不符刑事訴訟法第159條
    之1至第159條之4之規定，而經當事人於審判程序同意作為
    證據，法院審酌該言詞陳述或書面陳述作成時之情況，認為
    適當者，亦得為證據；當事人、代理人或辯護人於法院調查
    證據時，知有同法第159條第1項不得為證據之情形，而未於
    言詞辯論終結前聲明異議者，視為有前項之同意，刑事訴訟
    法第159條之5亦有明文。查本件檢察官、上訴人即被告陳遠
    （下稱被告）及其辯護人，就本院所認定犯罪事實而經調查
    採用之證據，均同意有證據能力（見本院卷第115頁至第117
    頁、第141頁至第142頁），本院復審酌各該證據作成時之情
    況，尚無違法及證明力明顯過低之瑕疵，認以之作為證據應
    屬適當，揆諸上開規定，本件經調查之證據，均有證據能力
    。
二、至於本院所引之非供述證據部分，並無證據證明係公務員違
    法取得，亦無依法應排除其證據能力之情形，應有證據能力
    。
貳、實體方面
一、認定被告犯罪事實所憑之證據及理由
  ㈠上揭事實業據被告於原審及本院審理時坦認不諱（見原審卷
    第67頁、第367頁、本院卷第144頁），核與證人即告訴人張
    益昌（下稱告訴人）、證人阿美分別於警詢、檢察事務官詢
    問時、原審審理時證述相符（見臺北地檢署108年度偵字第1
    8220號偵查卷【下稱偵字第18220號偵查卷】第4頁至第5頁
    、第6頁至第7頁、桃園地檢署108年度偵字第29045號偵查卷
    【下稱偵字第29045號偵查卷】第9頁至第12頁、第35頁至第
    38頁、第49頁至第54頁、原審卷第305頁至第332頁），並有
    LINE對話記錄截圖、被告所偽造之簽名字跡照片、告訴人之
    簽名字跡照片、告訴人提供之被告向告訴人借款所簽本票、
    憑借據證明協議合約書、本案被告偽造之本票及憑借據證明
    協議合約書、法務部調查局文書暨指紋鑑識實驗室109年6月
    11日調科貳字第00000000000號鑑定書、原審法院108年度訴
    字第1521號民事判決、原審法院108年度司促字第13964號支
    付命令、告訴人與阿美所簽立之取款協議等件在卷可佐（見
    偵字第18220號偵查卷第12頁至第23頁、第27頁至第30頁、
    偵字第29045號偵查卷第65頁至第76頁、原審卷第105頁、第
    341頁至第343頁），被告任意性自白，核與事實相符，應堪
    採信。
  ㈡本件事證明確，被告犯行洵堪認定，應依法論科。
二、論罪
  ㈠新舊法比較
    按刑法第2條第1項規定「行為後法律有變更者，適用行為時
    之法律。但行為後之法律有利於行為人者，適用最有利於行
    為人之法律」，係規範行為後法律變更所生新舊法比較適用
    之準據法；該條規定所稱「行為後法律有變更者」，包括犯
    罪構成要件有擴張、減縮，或法定刑度有變更等情形。故行
    為後應適用之法律有上述變更之情形者，法院應綜合其全部
    罪刑之結果而為比較適用。惟若新、舊法之條文內容雖有所
    修正，然其修正內容與罪刑無關，僅為文字、文義之修正、
    條次之移列，或將原有實務見解及法理明文化等無關有利或
    不利於行為人之情形，則非屬上揭所稱之法律有變更，亦不
    生新舊法比較之問題，而應依一般法律適用原則，逕行適用
    裁判時法。故行為後法律若有修正，不論是否涉及前揭法律
    變更，抑或僅係無關行為人有利或不利事項之修正，法院應
    綜合法律修正之具體內容，於理由內說明有無刑法第2條第1
    項所規定「行為後法律有變更」之情形及應適用之法律，始
    屬適法（最高法院107年度台上字第4438號判決意旨參照）
    。查，被告行為後，刑法第201條第1項、第214條規定雖於1
    08年12月25日公布修正，並於同年月27日施行，惟修正後之
    規定係依刑法施行法第1條之1第2項前段規定，將原本按銀
    元計算之罰金修正為新臺幣數額，其修正結果不生有利或不
    利於行為人之情形，自非法律變更，亦無新舊法比較之問題
    ，而應依一般法律適用原則，逕行適用裁判時法。
　㈡按執票人就本票聲請法院裁定強制執行事件，屬非訟事件，
    法官僅據執票人之聲請為形式上審查無訛，即將本票內容登
    載於裁定書上准予強制執行，無須為實質上審查，以判斷本
    票內容之真偽，故以偽造之本票聲請法院裁定准予強制執行
    ，如足生損害於公眾或他人，除行使偽造有價證券罪外，尚
    犯刑法第214條之使公務員登載不實罪（最高法院85年度台
    上字第3936號判決、86年度台上字第2271號判決意旨參照）
    。
  ㈢核被告所為，就上開犯罪事實一、㈠部分係犯刑法第201 條第
    1項偽造有價證券罪、刑法第201條第2項行使偽造有價證券
    罪及刑法第216條、第210條之行使偽造私文書罪。被告偽刻
    印章及於如附表所示之借據及本票上偽造「張益昌」簽名及
    印文之行為，分別為偽造私文書及偽造有價證券之部分行為
    ，又其偽造私文書、偽造有價證券後復持以向阿美行使之，
    其偽造私文書之低度行為應為行使之高度行為所吸收，而行
    使偽造有價證券之低度行為則為偽造有價證券之高度行為所
    吸收，均不另論罪；就上開犯罪事實一、㈡部分，係犯刑法
    第201條第2項行使偽造有價證券、刑法第216條、第210條之
    行使偽造私文書罪及第214 條之使公務員登載不實等罪。被
    告偽造本票及借據後，持之向法院聲請支付命令欲使告訴人
    交付財物之行為，本身已含有詐欺性質，且其取得者乃該偽
    造本票所表彰價值之對價，仍屬行使偽造有價證券行為之不
    法概念所涵蓋之範圍，不另論以詐欺罪。
　㈣被告犯如犯罪事實一、㈠部分，先後偽造如附表編號二、四所
    示之本票，依一般社會通念，應視為數個舉動之接續施行，
    應論以一罪。
　㈤被告利用不知情之配偶陳米亞以通訊軟體LINE傳送如附表所
    示之借據及本票照片予阿美而行使之；利用刻印店不知情成
    年人員，偽刻告訴人印章，均為間接正犯。
  ㈥被告就犯罪事實一、㈠部分，以一傳送行為，向阿美行使如附
    表所示本票及借據，屬一行為觸犯偽造有價證券及行使偽造
    私文書罪，為想像競合犯，應依刑法第55條規定，從一重之
    偽造有價證券罪處斷；另被告就犯罪事實一、㈡部分持如附
    表所示本票及借據向法院聲請支付命令，所犯之行使偽造有
    價證券罪、行使偽造私文書罪及使公務員登載不實等罪間，
    屬一行為觸犯數罪名之想像競合犯，應依刑法第55條規定，
    從一重之行使偽造有價證券罪處斷。
  ㈦被告上開所犯偽造有價證券罪、行使偽造有價證券罪二罪間
    ，犯意各別，行為互殊，應予數罪併罰。 
　㈧起訴書雖就被告所為僅論以偽造有價證券罪及行使偽造有價
    證券罪。然被告偽造附表編號一、三所示之借據持以行使之
    所犯行使偽造文書罪，及被告持如附表所示本票及借據向法
    院聲請支付命令所犯使公務員登載不實罪，分別與檢察官起
    訴偽造有價證券及行使偽造有價證券之犯罪事實具有裁判上
    一罪關係，為起訴效力所及，且經原審及本院審理時告知罪
    名與權利（見原審卷第66頁、本院卷第140頁），無礙被告
    防禦權之行使，本院自應併予審究。
　㈨本案無從依刑法第59條酌減其刑
　⒈按犯罪之情狀顯可憫恕，認科以最低刑度仍嫌過重者，得酌
    量減輕其刑，刑法第59條定有明文，所謂顯可憫恕，係指被
    告之犯行有情輕法重，客觀上足以引起一般人同情，處以經
    依法減刑後之法定最低刑度仍失之過苛，尚堪憫恕之情形。
  ⒉查本案被告因與告訴人間前開放貸款項之糾紛，為獲取己利
    ，不欲證人阿美將款項交予告訴人，竟偽造本案前揭本票及
    借據，且除傳送照片予證人阿美外，甚且持之向法院聲請支
    付命令，破壞司法機關威信，且係因告訴人對該支付命令聲
    明異議後，始經原審法院108年度訴字第1521號民事判決駁
    回被告之訴，雖被告領有身心障礙證明，行動不便，然與其
    為本案犯行尚難認有何關涉，且衡諸實際本案尚無量處最低
    刑度猶嫌過重之情，揆諸前揭說明，自難認被告有何情堪憫
    恕或情輕法重之情形，客觀上顯然不足以引起一般人同情，
    就被告所犯均無再依刑法第59條規定酌減其刑之餘地，是被
    告及辯護人請求依刑法第59條規定酌減其刑，尚非有據。
三、維持原判及駁回上訴之說明
  ㈠原審認被告罪證明確，依刑法第201條第1項、第2項、第210
    條、第214條、第216條規定，並以行為人之責任為基礎，審
    酌被告未經告訴人同意，為了一己私利，即任意偽造本案之
    借據及本票，並提出向法院聲請支付命令而請求告訴人償還
    借款，足以生損害於告訴人，所為自應非難，又念被告雖坦
    承偽造本票及借據之犯行，惟就偽造之動機及目的堅不吐實
    ，復考量其智識程度、家庭經濟狀況及犯行所生危害暨素行
    等一切情狀，分別量處被告有期徒刑3年4月、1年4月之刑，
    並定應執行刑有期徒刑4年2月。並就沒收部分說明：如附表
    編號一、三所示之借據為被告所偽造，屬被告犯罪所生之物
    ，應依刑法第38條第2 項前段規定沒收；如附表編號二、四
    所示之偽造本票，應依刑法第205條規定沒收。至該等本票
    及借據上被告偽造之「張益昌」署名及印文共計15枚（署名
    6枚，印文9枚，共計15枚，詳如附表所示），已因沒收前揭
    本票及借據而併為沒收，自無重複諭知沒收之必要。經核其
    認事用法均無違誤，量刑亦屬妥適，應予維持。
　㈡被告上訴意旨略以：被告並無任何前科，本案只是為了保全
    貸放出去之款項，並免證人阿美將款項交予告訴人，才偽造
    本案票據，況告訴人亦未因被告為本案票據受有任何損害，
    原判決量刑實屬過重，請予從輕量刑；又原審未考量被告認
    罪、領有身心障礙證明及上開偽造本案票據之原因及未實際
    造成告訴人損害，未予適用刑法第59條減輕被告之刑，實屬
    不當云云。
　㈢經查，本案無從依刑法第59條酌減其刑部分，已如前述，是
    被告執此上訴，已難認有據。又按量刑輕重，係屬為裁判之
    法院得依職權自由裁量之事項，苟其量刑已以行為人之責任
    為基礎，並斟酌刑法第57條各款所列情狀，在法定刑度內，
    酌量科刑，無偏執一端，致明顯失出失入之情形，自不得指
    為不當或違法。查原審業已審酌被告未經告訴人同意，為了
    一己私利，任意偽造本案之借據及本票，並提出向法院聲請
    支付命令而請求告訴人償還借款，足以生損害於告訴人，又
    被告雖坦承偽造本票及借據之犯行，然於原審審理時就偽造
    之動機及目的仍堅不吐實，並考量被告智識程度、家庭經濟
    狀況及犯行所生危害暨素行等一切情狀之刑法第57條所列各
    款情狀詳為斟酌，在適法範圍內行使其量刑之裁量權，核無
    違法或不當之情形，甚且於定應執行刑時，顯然亦有考量前
    開本案同質性及責任非難重複程度較高，並衡酌整體犯行應
    予非難之程度，始僅量定應執行有期徒刑4年2月，在量刑因
    子並無任何變動之下，尚難認其所為之量刑及所定之應執行
    刑有過重之情，況被告所陳告訴人亦未因被告為本案票據受
    有任何損害一節，實則係因告訴人對該支付命令聲明異議後
    ，始經原審法院108年度訴字第1521號民事判決駁回被告之
    訴，業如前述。從而，被告就此部分提起上訴，以前揭情詞
    指摘原審判決不當，為無理由，應予駁回。
據上論斷，應依刑事訴訟法第368條，判決如主文。
本案經檢察官吳佳美提起公訴，檢察官陳玉華到庭執行職務。
中　　華　　民　　國　　111 　年　　7 　　月　　12　　日
                  刑事第三庭    審判長法　官  張惠立
                                      法　官  廖怡貞
                                      法　官  鄭昱仁
以上正本證明與原本無異。
如不服本判決，應於收受送達後20日內向本院提出上訴書狀，其
未敘述上訴之理由者並得於提起上訴後20日內向本院補提理由書
（均須按他造當事人之人數附繕本）「切勿逕送上級法院」。
                                      書記官  劉靜慧
中　　華　　民　　國　　111 　年　　7 　　月　　12　　日
附錄：本案論罪科刑法條全文　　　　
中華民國刑法第201條
意圖供行使之用，而偽造、變造公債票、公司股票或其他有價證
券者，處三年以上十年以下有期徒刑，得併科九萬元以下罰金。
行使偽造、變造之公債票、公司股票或其他有價證券，或意圖供
行使之用而收集或交付於人者，處一年以上七年以下有期徒刑，
得併科九萬元以下罰金。　　
中華民國刑法第210條　　
偽造、變造私文書，足以生損害於公眾或他人者，處五年以下有
期徒刑。
中華民國刑法第214條
明知為不實之事項，而使公務員登載於職務上所掌之公文書，足
以生損害於公眾或他人者，處三年以下有期徒刑、拘役或一萬五
千元以下罰金。　
中華民國刑法第216條
行使第二百一十條至第二百一十五條之文書者，依偽造、變造文
書或登載不實事項或使登載不實事項之規定處斷。

附表：
編號 名稱 偽造之署押及印文 備註  一 憑借據證明協議合約書 （放款者為被告、借款者為告訴人、借款金額150萬元、還款日期108年5月20日、合約書簽立日期107年5月19日） 「張益昌」署名1枚、印文2枚 臺北地檢署偵字第18220號偵查卷第28頁；原審卷第95頁  二 本票（票號000000、金額150萬元、發票日107年5月20日） 「張益昌」署名2枚、印文2枚 臺北地檢署偵字第18220號偵查卷第27頁；原審卷第94頁  三 憑借據證明協議合約書 （放款者為被告、借款者為告訴人、借款金額130萬元、還款日期108年6月15日、合約書簽立日期108年1月12日） 「張益昌」署名1枚、印文2枚 臺北地檢署偵字第18220號偵查卷第30頁；原審卷第99頁  四 本票（票號000000、金額130萬元、發票日108年1月15日）  「張益昌」署名2枚、印文3枚 臺北地檢署偵字第18220號偵查卷第29頁；原審卷第97頁 （發票日原判決及起訴書誤載為108年6月15日）